ACORDAO-COMPLETO-2294017

ACÓRDÃO 4041/2020 ATA 47/2020 - PLENÁRIO

VISTOS, relatados e discutidos estes autos de representação, com pedido de adoção de medida cautelar, oferecida pelo Ministério Público junto ao TCU contra possíveis irregularidades relacionadas à execução das obras da Nova Subida da Serra de Petrópolis pela concessionária Companhia de Concessão Rodoviária Juiz de Fora-Rio (Concer) , com base no 12º termo aditivo ao contrato de concessão PG-138/95-00; 
ACORDAM os Ministros do Tribunal de Contas da União, reunidos em sessão extraordinária do Plenário, diante das razões expostas pelo relator, em: 
9.1. conhecer da presente representação, satisfeitos os requisitos de admissibilidade previstos nos arts. 235 e 237, inciso III, do Regimento Interno deste Tribunal, c/c art. 81, inciso I, da Lei 8.443/1992, e no art. 103, § 1º, da Resolução - TCU 259/2014;
9.2. indeferir o requerimento de medida cautelar;
9.3. encaminhar cópia decisão à Agência Nacional de Transportes Terrestres;
9.4. juntar cópia da decisão aos processos TC Processo 014.689/2014-6, TC Processo 025.322/2015-0, TC Processo 023.204/2015-0; 
9.5. apensar, em definitivo, o processo ao TC Processo 026.076/2017-9, com fundamento no art. 36, da Resolução-TCU 259/2014.

Representação sobre possíveis irregularidades nas obras de construção da Nova Subida da Serra de Petrópolis.

Agência Nacional de Transportes Terrestres (ANTT).

3. Representante/Interessados/Responsáveis:
3.1. Representante: Procurador Júlio Marcelo de Oliveira.

13.1. Ministros presentes: José Mucio Monteiro (Presidente), Walton Alencar Rodrigues (Relator), Benjamin Zymler, Augusto Nardes, Raimundo Carreiro, Ana Arraes, Bruno Dantas e Vital do Rêgo.
13.2. Ministros-Substitutos presentes: Augusto Sherman Cavalcanti, Marcos Bemquerer Costa, André Luís de Carvalho e Weder de Oliveira.

WALTON ALENCAR RODRIGUES

Adoto, como relatório, instrução cuja proposta foi acolhida pelo escalão dirigente da Secretaria de Fiscalização de Infraestrutura Rodoviária e de Aviação Civil: 
1.	Cuidam os autos de representação, a respeito de possíveis irregularidades ocorridas na Agência Nacional de Transportes Terrestres - ANTT, relacionadas à execução do contrato de concessão da BR-040/RJ/MG, administrada pela Companhia de Concessão Rodoviária Juiz de Fora-Rio (Concer) , particularmente, em relação às obras de construção da Nova Subida da Serra.
HISTÓRICO
As referidas obras foram planejadas desde o edital de licitação da concessão, oportunidade em que se reservou o valor de R$ 80 milhões (ref. abril de 1995) para a sua execução. Estabelece o contrato que, com a elaboração do projeto executivo pela concessionária, o valor real da obra, para mais ou para menos da estimativa prevista, seria reequilibrado pelo Poder Concedente.
Com a aprovação do projeto executivo e do orçamento pela ANTT, somente em janeiro de 2013, calculou-se que o investimento total necessário para a execução das obras seria de R$ 298 milhões (ref. abril/1995) , a preços iniciais. Com isso, seria necessário, portanto, inserir no contrato de concessão um investimento adicional de R$ 218 milhões, na mesma data-base. Assim, a ANTT e a Concer firmaram, por meio do 12º Termo Aditivo Contratual, a inclusão desses novos investimentos. 
O pagamento desses investimentos adicionais foi pactuado entre as partes a partir de recursos da União, ou, subsidiariamente, com a prorrogação do contrato de concessão. A remuneração acordada foi de R$ 297 milhões (a preços iniciais) , que seria feito em três parcelas anuais, nos anos de 2014, 2015 e 2016. As obras foram iniciadas, porém, encontram-se atualmente paralisadas, com cerca de 40% de execução.
As obras de construção da Nova Subida da Serra são objeto de diversos processos de fiscalização do TCU. De início, cita-se o TC Processo 014.689/2014-6, que versa sobre relatório de acompanhamento autuado com o objetivo de examinar a legalidade e legitimidade dos procedimentos da ANTT e do Ministério dos Transportes nas alterações contratuais promovidas no programa de concessões de rodovias federais, particularmente aqueles relacionados ao 12º Termo Aditivo do contrato de concessão da BR-040/RJ/MG. Como resultado dessa fiscalização, foi proferido o Acórdão 738/2017-TCU-Plenário (Ministro Revisor Bruno Dantas - peça 5) . Na oportunidade, o TCU determinou, entre outras medidas, a anulação da cláusula contratual que autorizava a prorrogação do contrato de concessão em caso de inadimplência da União no pagamento das obras.
Ademais, cita-se o TC Processo 023.204/2015-0, que trata de 'auditoria de conformidade na execução das obras de construção da BR-040/RJ, no segmento da Serra de Petrópolis, a cargo da Companhia de Concessão Rodoviária Juiz de Fora-Rio (Concer) '. A auditoria, que integrou o Fiscobras/2016, teve escopo nos custos, prazos e na qualidade das obras da NSS.  O relatório foi objeto do Acórdão 18/2017-TCU-Plenário (peça 6) , de relatoria do Ministro-Substituto Augusto Sherman Cavalcanti, em substituição ao Ministro Walton Alencar Rodrigues. Adiante, o mesmo processo foi deliberado por meio do Acórdão 1701/2017-TCU-Plenário (Ministro Relator Walton Alencar Rodrigues - peça 7) . Nessa oportunidade, o TCU ratificou a classificação das irregularidades encontradas como graves com recomendação de paralisação (IG-P) , diante da magnitude do sobrepreço verificado (R$ 400 milhões) e da deficiência do projeto executivo das obras.
Além desses processos, mencionam-se as representações formuladas pelo Ministério Público Federal e pelo Exmo. Sr. Deputado Hugo Leal (TC Processo 025.322/2015-0) , versando sobre diversas irregularidades relacionadas com a execução das obras de construção da Nova Subida da Serra, ainda sem decisão de mérito.
EXAME DE ADMISSIBILIDADE
Inicialmente, deve-se registrar que a representação preenche os requisitos de admissibilidade constantes no art. 235 do Regimento Interno do TCU, haja vista a matéria ser de competência do Tribunal, referir-se a responsável sujeito a sua jurisdição, estar redigida em linguagem clara e objetiva, conter nome legível, qualificação e endereço do representante, bem como encontrar-se acompanhada do indício concernente à irregularidade ou ilegalidade.
Além disso, o MP/TCU possui legitimidade para representar ao TCU, com fundamento no art. 237, inciso III, do Regimento Interno do TCU c/c o art. 81, inciso I, da Lei 8.443/1992.
Ainda, conforme dispõe o art. 103, § 1º, in fine, da Resolução - TCU 259/2014, verifica-se a existência do interesse público no trato da suposta irregularidade/ilegalidade, pois os possíveis vícios na condução das concessões rodoviárias a cargo da Agência Nacional de Transportes Terrestres (ANTT) , especificamente relacionadas à execução de um contrato de concessão de serviço público poderiam, em tese, causar prejuízos aos usuários das rodovias concedidas e para sociedade.
Dessa forma, a representação poderá ser apurada, para fins de comprovar a sua procedência, nos termos do art. 234, § 2º, segunda parte, do Regimento Interno do TCU, aplicável às representações de acordo com o parágrafo único do art. 237 do mesmo RI/TCU.
EXAME TÉCNICO
Conforme disposto na peça 1, o representante do MP/TCU requer a adoção das seguintes medidas pelo TCU:
o seu recebimento e autuação; 
CAUTELARMENTE, que seja determinado à ANTT que se abstenha de adotar qualquer ação tendente a dar execução ao Termo Aditivo 12 ao Contrato de Concessão PG-138/95-00, até a decisão quanto ao mérito do processo apartado de que trata o item 9.7.1 do Acórdão 738/2017-TCU-Plenário, proferido nos autos do TC-Processo 014.689/2014-6; 
a juntada de cópia do despacho que decidir acerca do pedido da medida acautelatória nos processos TC Processo 014.689/2014-6, TC Processo 025.322/2015-0, TC Processo 023.204/2015-0; 
que, depois da decisão sobre a adoção da medida cautelar, a presente representação seja apensada ao processo apartado de que trata o item 9.7.1 do Acórdão 738/2017-TCU-Plenário, proferido nos autos do TC-014.68912014-6.
Por derradeiro, requer o Ministério Público de Contas, desde logo, a oportunidade de oficiar nos autos após a competente instrução da unidade técnica.
Nesse sentido, a presente instrução tem como objetivo analisar a presente representação, e propor as medidas necessárias com base nos fundamentos a seguir expostos.
Dos indícios de irregularidades noticiados
Os indícios de irregularidades noticiados pelo Exmo. Sr. Procurador Júlio Marcelo de Oliveira versam acerca da ausência de licitação para a execução das obras da Nova Subida da Serra. Ademais, com o advento da paralisação das obras, questiona o representante sobre a necessidade de realização de um novo procedimento licitatório para a sua continuidade.
Fundamentando tal questionamento, o representante resume as deliberações tomadas pelo TCU, destacando o item 9.2 e 9.7.1 do Acórdão 738/2017-TCU-Plenário:
9.2. com fulcro no art. 71, IX, da Constituição Federal, c/c o art. 45 da Lei 8.443/1992 e com o art. 251 do Regimento Interno do TCU, fixar prazo de até 20 dias para que a Agência Nacional de Transportes Terrestres (ANTT) adote as providências necessárias ao exato cumprimento da lei no sentido de anular a cláusula 2.4 do Termo Aditivo 12, relativa à prorrogação contratual, em razão do descumprimento dos princípios da legalidade (arts. 37 da CF/1988 e 14 da Lei 8.987/1995) , eficiência (art. 37 da CF/1988 e art. 6º, §1º, da Lei 8.987/1995) , supremacia do interesse público (princípio geral do direito) , segurança, atualidade e modicidade tarifária (art. 6º, § 1º, da Lei 8.987/1995) , vinculação ao instrumento convocatório (arts. 3º, 41, 55, XI, e 57, I, da Lei 8.666/1993, e 14 da Lei 8.987/1995) , interesse público (arts. 57, I, da Lei 8.666/1993; 20, II, 'b', da Lei 10.233/2001; 2º, II, 'b', do Decreto 4.130/2002; e 2º Lei 9.784/1999) , bem assim ao disposto no art. 37, XXII, da CF/1988; (...) 
9.7. determinar à SeinfraRodoviaAviação que: 
9.7.1. autue processo apartado para promover a oitiva da agência e da concessionária para, se assim entenderem, se manifestarem a respeito do entendimento esposado no segmentos IX e X do voto que acompanha a presente deliberação, no sentido da impossibilidade de ampliação expressiva dos investimentos previstos em contratos de concessão vigentes, como é o caso da obra da Nova Subida da Serra, bem assim de aporte de recursos orçamentários em concessões simples, como é o caso da concessão da BR-040/MG/RJ, sem comprovação que se trata de solução imprescindível ao atendimento do interesse público, propondo as medidas que julgar convenientes, após o exame dos elementos eventualmente trazidos aos autos; [grifos no original]
Nessa oportunidade, o TCU determinou à ANTT a anulação da cláusula que permitia a prorrogação do contrato de concessão como forma de recomposição do equilíbrio econômico-financeiro do contrato, em razão da inserção dos investimentos adicionais relativos à Nova Subida da Serra. Ainda, determinou a autuação de um processo apartado para avaliar a conformidade de ampliação expressiva dos investimentos previstos em contratos de concessão vigentes, particularmente, o caso da Nova Subida da Serra.
Em seguida, o representante discorre sobre os fundamentos que embasaram o subitem 9.7.1 supracitado, e que, em linhas gerais, motivam o pedido de medida cautelar no presente processo. Os fundamentos estão contidos no Voto do Exmo. Sr. Ministro Walton Alencar Rodrigues (peça 3) , Relator do acórdão.
Destaca o representante que, na oportunidade, S. Exa. apontou os efeitos deletérios ocasionados pela prática de se ampliar, de forma expressiva, os investimentos em contratos de concessão vigentes, quando não previstos no plano original. Ademais, assinala que o Voto trouxe uma série de argumentos, indicando que tal prática vai de encontro a princípios que regem a Administração Pública, como o da legalidade, impessoalidade e eficiência, e moralidade. Por conseguinte, o Relator concluiu que:
A rigor, a nulidade integral do ajuste parece ser a medida mais adequada ao caso em exame. Ocorre que, nestes autos, não foi facultado à ANTT e à Concer a apresentação de razões para defender a preservação do ajuste em relação a essas falhas. Assim, determino à SeinfraRodovia que autue processo apartado para nele promover a oitiva da agência e da concessionária que, se assim o entenderem, poderão manifestar-se a respeito das falhas e nulidades apresentadas nos segmentos IX e X, deste voto. [grifos no original]
Adiante, o representante traz considerações acerca das irregularidades verificadas pelo TCU, no âmbito do TC Processo 023.204/2015-0, já citadas no histórico desta instrução.
Com todos esses precedentes, o representante discorre sobre a ausência de licitação para a realização das obras da Nova Subida da Serra, procedimento que deveria preceder a contratação e execução do empreendimento em tela. Fundamenta-se no Voto do Exmo. Sr. Ministro Walton Alencar Rodrigues, o qual concluiu ter havido: 'clara frustração da licitação de outorga da concessão e desvirtuamento do objeto do contrato de concessão em curso pela posterior inclusão ou ampliação de investimentos que haviam sido subavaliados no programa de exploração submetido ao certame licitatório'.
Argumenta, ainda, que as conclusões do mesmo Voto indicam que o edital e o contrato de concessão fixam apenas uma solução para o deslinde da questão, qual seja: a execução do investimento pelo Poder Concedente. Todavia, alerta o representante que essa conclusão não se confunde com uma autorização para que novos aportes sejam realizados em favor da concessionária, uma vez que:
Tanto o edital como as disposições do Contrato de Concessão PG-138/95-00, à peça 9, estabelecem que a principal fonte de receita da concessionária é a cobrança de tarifa de pedágio (itens I e 75) e, de forma suplementar, a exploração comercial de projetos associados (itens 75-78) . Em caso de acréscimo de obras e serviços no programa de exploração rodoviária (PER) , com comprovada repercussão nos custos da concessionária, tais instrumentos determinam reequilíbrio econômico-financeiro do contrato de concessão, tão somente, por meio de revisão das tarifas, precedido de celebração de ajuste específico (itens 64 e 257) . Não preveem contraprestações públicas a nenhum título, nem qualquer espécie de subvenção pública. [Voto do Ministro Relator Walton Alencar Rodrigues] 
Segundo o representante, pela lógica do ordenamento jurídico, os aportes pelo Poder Concedente só poderiam ocorrer por força de contrato decorrente de processo licitatório, salvo no caso de contratações diretas devidamente amparadas em lei. E, dessa forma, o 12º Termo Aditivo teria desvirtuado e desrespeitado essa lógica.
Conclui, portanto, que para a continuidade das obras se faz necessário o reestabelecimento da ordem jurídica, a partir da realização de uma licitação, seja para a contratação de uma construtora pela Administração Pública, seja por meio da inclusão do remanescente das obras no plano de investimentos da futura concessão.
Adiante, o representante registra que a anulação do 12º Termo Aditivo como um todo não foi determinada pelo TCU somente porque não teria sido 'facultado à ANTT e à Concer a apresentação de razões para defender a preservação do ajuste em relação a essas falhas'. Sendo assim, até o deslinde dessa questão no TC Processo 026.076/2017-9, processo constituído por força do subitem 9.7.1 do Acórdão 738/2017-TCU-Plenário, seria necessária a adoção de medidas cautelares pelo TCU.
Com isso, o representante defende a existência de fumus boni iuris para a adoção de medida cautelar pelo TCU, no sentido de determinar à ANTT que se abstenha de adotar qualquer ação tendente a dar execução ao 12º Termo Aditivo do contrato de concessão da BR-040/RJ/MG.
Quanto ao requisito do periculum in mora, o representante argumenta que a concessão de medida acautelatória requerida servirá para assegurar o resultado útil do processo apartado autuado por força do item 9.7.1 do Acórdão 738/2017-TCU-Plenário.
Análise
Consoante o art. 276 do Regimento Interno/TCU, o Relator poderá, em caso de urgência, de fundado receio de grave lesão ao Erário, ao interesse público, ou de risco de ineficácia da decisão de mérito, de ofício ou mediante provocação, adotar medida cautelar, determinando a suspensão do procedimento impugnado, até que o Tribunal julgue o mérito da questão. Tal providência deverá ser adotada quando presentes os pressupostos do fumus boni iuris e do periculum in mora.
Em suma, a representação versa sobre a possibilidade de anulação do 12º Termo Aditivo do contrato de concessão, ante ao fato de que seria exigível a realização de licitação para o empreendimento. Ademais, considerando que a obra se encontra paralisada atualmente, a representação aborda os efeitos que o referido aditivo pode produzir na continuidade das obras, a partir das decisões a serem tomadas pelo Ministério dos Transportes, Portos e Aviação Civil e pela ANTT.
Quanto aos fundamentos apresentados acerca da obrigatoriedade de licitação, entende-se que o mencionado Voto proferido pelo Exmo. Sr. Walton Alencar Rodrigues no âmbito do Acórdão 738/2017-TCU-Plenário traz uma análise relevante sobre o tema. Em linhas gerais, S. Exa. expõe argumentos que privilegiam a licitação, em detrimento de renegociações pela ampliação expressiva de investimentos em contratos de concessão vigentes (como ocorreu no caso em concreto) . Segundo exposto, essa ampliação pode conduzir a uma frustração da licitação de outorga da concessão e desvirtuamento do objeto do contrato.
Ainda, S. Exa. traz uma avaliação sobre a ineficiência das renegociações nesses casos, haja vista a prática de preços superiores aos aceitos pela Administração em obras públicas, e a assimetria de informações por parte da concessionária. Este último aspecto se destaca, uma vez que a concessionária é a autora do projeto, do orçamento, e executora das obras. Tudo isso ocorre, ainda, sob a Administração da ANTT, que não possui expertise para a fiscalização de obras uma vez que não foi criada para essa finalidade.
Não por acaso que o deslinde do TC Processo 023.204/2015-0 revelou deficiências no projeto das obras e na fiscalização, além de incorreções no orçamento e na metodologia adotada pela ANTT para o cálculo do reequilíbrio econômico-financeiro. Tais distorções geraram um sobrepreço de, aproximadamente, R$ 400 milhões, nos termos dos Acórdãos 18/2017 e 1.701/2017-TCU-Plenário. Por tais razões, o TCU indicou a existência de indícios de irregularidades graves com recomendação de paralisação, tendo como consequência o bloqueio do repasse de recursos do OGU (Orçamento Geral da União) para essas obras, uma vez que tal recomendação foi aceita pelo Congresso Nacional na LOA (Lei de Orçamento Anual) de 2017.
Por tais razões, resta evidenciado que, à época da contratação das obras, a legalidade e a eficiência do modelo a ser adotado deveriam ter sido sopesadas pela ANTT, e, de fato, a realização da licitação seria uma medida a ser avaliada. Todavia, a ANTT optou por realizar uma espécie de contratação direta dentro do contrato de concessão, com os pagamentos feitos diretamente pela ANTT à concessionária.
Além disso, a remuneração dos novos investimentos seria feita a partir de recursos diversos aos das tarifas de pedágio. Essa forma de remuneração não havia previsão no ajuste inicial, e foi pactuada por meio do referido termo aditivo. Aliás, tal forma de remuneração foi definida em função da inviabilidade de aumento das tarifas de pedágio. Vale destacar que, neste aspecto, se o projeto tivesse sido concluído pela concessionária nos prazos inicialmente pactuados no contrato, certamente haveria tempo para amortização completa dos investimentos dentro do próprio contrato de concessão, sem que fosse necessária a formalização de um termo aditivo para pactuar as novas receitas.
Com esse contexto, assiste razão ao representante a respeito da existência de elementos que indicavam, desde o início, a necessidade de licitação para a realização das obras, e que a deliberação do TCU no âmbito do Acórdão 738/2017-TCU-Plenário deixou assente a possibilidade de anulação do 12º Termo Aditivo como um todo. De fato, segundo os termos do Voto do Exmo Sr. Ministro Walton Alencar Rodrigues, essa medida não foi adotada, apenas, por não haver naqueles autos o contraditório às partes. Em razão disso, foi determinada a autuação de um processo apartado, por meio do subitem 9.7.1 do referido acórdão.
Nesse contexto, resta evidenciada a existência de fumus boni iuris para a adoção de medida cautelar, pois há elementos que indicam a necessidade de anulação do 12º Termo Aditivo. Dessa forma, existe fundado receio de grave lesão ao erário e ao interesse público no fato de que tal aditamento continue a produzir efeitos, nos termos trazidos nestes autos pelo MP/TCU.
Por isso, entende-se pela procedência dos fatos narrados pelo representante.
Todavia, entende-se pela inexistência do requisito do periculum in mora para a adoção de medida cautelar, de acordo com as razões expostas a seguir.
Conforme deliberação contida no Acórdão 1701/2017-TCU-Plenário, os recursos orçamentários para a execução das obras continuam bloqueados. As medidas corretivas indicadas pelo TCU para saneamento desse bloqueio consistem na correção do projeto executivo da obra, do seu orçamento, e dos cálculos da remuneração das obras por meio do Fluxo de Caixa Marginal. Assim, até que o TCU avalie, novamente, o cumprimento dessas medidas por parte da ANTT, não se vislumbra riscos para que o 12º Termo Aditivo continue a produzir seus efeitos.
Ademais, não restou evidenciada nestes autos a intenção da ANTT de dar continuidade às obras por meio da atual concessionária, Concer. Ainda, não há registro da existência de recursos orçamentários federais suficientes para a execução total do remanescente das obras (Programa de Trabalho 26.846.2126.00O7.0030) e, assim, dar-se continuidade ao combatido termo aditivo. Aliás, não se sabe, até o momento, qual o valor necessário para a conclusão das obras.
Posteriormente, com o advento de novo projeto e de novo orçamento, certamente, a produção de efeitos do 12º Termo Aditivo restará prejudicada, e a continuidade das obras dependerá de um novo pacto administrativo a ser conduzido pela ANTT.
Além disso, as dificuldades atravessadas pelo grupo empresarial que detém a maior parte das ações da Concer, a Triunfo Participações e Investimentos, trazem dúvidas sobre a sua capacidade financeira de concluir tais obras. O referido Grupo encontra-se em recuperação extrajudicial em virtude do seu endividamento (http://ri.triunfo.com/show.aspx?idCanal=w7Z48fdTXWsaMqrCt5kJWA==) .
Vale destacar, ainda, que por força dos subitens 9.3.1 e 9.7.2 do Acórdão 738/2017-TCU-Plenário, autuou-se monitoramento (TC Processo 021.526/2017-6) onde se avalia se a Concer possui condições econômicas, técnicas ou operacionais para a adequada prestação do serviço público concedido. O deslinde desse processo pode levar, inclusive, à decretação de caducidade da concessão pelo Poder Concedente. 
Aliás, registra-se que as atuais condições precárias de manutenção da BR-040/MG/RJ, evidenciadas naqueles autos por meio de documentos remetidos pela ANTT (peças 17 a 19 daquele processo) , sugerem essa possibilidade.
Por tais considerações, entende-se não haver elementos que indiquem risco, neste momento, de ineficácia da decisão de mérito por parte do TCU. Nesse sentido, propõe-se o indeferimento da medida cautelar pleiteada pelo representante. Todavia, ressalta-se que, nas fases processuais posteriores, se evidenciado tal requisito, medida cautelar poderá ser aventada no âmbito do TC Processo 026.076/2017-9.
Por fim, em função da procedência dos fatos noticiados pelo representante, propõe-se o apensamento, em definitivo, ao TC Processo 026.076/2017-9, autuado por esta Unidade Técnica a partir da determinação contida no item 9.7.1 do Acórdão 738/2017-TCU-Plenário.
CONCLUSÕES
O documento constante da peça 1 deve ser conhecido como representação, por preencher os requisitos previstos nos arts. 235 e 237, inciso III, do Regimento Interno/TCU, c/c art. 81, inciso I, da Lei 8.443/1992 e no art. 103, § 1º, da Resolução - TCU 259/2014.
No que tange ao requerimento de medida cautelar, propôs-se o seu indeferimento, por não estar presente o requisito do periculum in mora, apesar da existência do fumus boni iuris.
Considerou-se procedentes os termos da representação, uma vez que as análises empreendidas pelo TCU quando do julgamento do Acórdão 738/2017-TCU-Plenário demonstram a existência de vícios de legalidade e eficiência que podem levar à anulação integral do 12º Termo Aditivo do contrato de concessão da BR-040/MG/RJ. 
Apesar disso, considerou-se não estar presente o requisito do periculum in mora para a adoção da medida cautelar pleiteada, relativa à determinação para que a ANTT se abstenha de adotar qualquer ação tendente a dar execução ao 12º Termo Aditivo. Para tal conclusão, ponderou-se a existência de diversos elementos impeditivos para a produção de efeitos desse aditamento. Entre eles, o fato de que a liberação de recursos pelo Governo Federal para a execução das obras depende do atendimento, pela ANTT, das medidas corretivas indicadas no Acórdão 18/2017-TCU-Plenário.
Entre tais medidas estão a correção do projeto executivo da obra, do seu orçamento, e dos cálculos da remuneração das obras por meio do Fluxo de Caixa Marginal. Assim, até que o TCU delibere sobre o atendimento dessas medidas, não se vislumbra a possibilidade de liberação dos recursos orçamentários para essas obras.
Além disso, diante da situação fiscal vigente, não há sinalização da existência de recursos do orçamento para a conclusão total das obras, no âmbito do Programa de Trabalho 26.846.2126.00O7.0030. Aliás, não é sabido nem qual o valor necessário para tal. Essas informações ainda dependem da iniciativa da ANTT de atender as medidas corretivas indicadas pelo TCU.
Por fim, como as questões relativas a eventual nulidade do referido termo aditivo será abordada no TC Processo 026.076/2017-9 (conforme determinação do item 9.7.1 do Acórdão 738/2017-TCU-Plenário) , propôs-se o apensamento da presente representação ao referido processo, em definitivo. 
PROPOSTA DE ENCAMINHAMENTO
Diante do exposto, submetem-se os autos à consideração superior, propondo:
conhecer da presente representação, satisfeitos os requisitos de admissibilidade previstos nos arts. 235 e 237, inciso III, do Regimento Interno deste Tribunal, c/c art. 81, inciso I, da Lei 8.443/1992, e no art. 103, § 1º, da Resolução - TCU 259/2014, para, no mérito, considerá-la procedente;
indeferir o requerimento de medida cautelar, formulado pelo Ministério Público junto ao Tribunal de Contas da União, tendo em vista a inexistência do pressuposto do periculum in mora, necessário para adoção da referida medida;
encaminhar a decisão que vier a ser proferida à ANTT;
juntar cópia da decisão que vier a ser proferida nos processos TC Processo 014.689/2014-6, TC Processo 025.322/2015-0, TC Processo 023.204/2015-0; 
apensar, em definitivo, o presente processo ao TC Processo 026.076/2017-9, com fundamento no art. 36, da Resolução-TCU 259/2014."
Em atenção à solicitação formulada pelo representante do MPTCU na peça 1, p. 23, solicitei a oitiva do Parquet, que ofereceu o parecer peça 15, a seguir transcrito.
"Trata-se de representação de autoria deste representante do Ministério Público de Contas, acerca de possíveis irregularidades verificadas no âmbito na Agência Nacional de Transportes Terrestres - ANTT, relacionadas à execução das obras de construção da Nova Subida da Serra, dentro do contrato de concessão da BR-040/RJ/MG, administrado pela Companhia de Concessão Rodoviária Juiz de Fora-Rio (Concer) .
	Os fundamentos que embasaram esta representação foram sintetizados na instrução da unidade técnica (peça 8) . De todo modo, convém reiterar os motivos fundamentais que constaram da peça inaugural deste processo:
a) não houve licitação para a execução das obras da Nova Subida da Serra;
b) verificou-se a ampliação desmedida de investimento no contrato em questão com afronta aos princípios da legalidade, impessoalidade e eficiência, e moralidade; 
c) a continuidade das obras da Nova Subida da Serra depende de licitação, 'seja para a contratação de uma construtora pela Administração Pública, seja por meio da inclusão do remanescente das obras no plano de investimentos da futura concessão'.
d) o TCU determinou à ANTT a instauração de procedimento tendente à anulação da cláusula que permitia a prorrogação do contrato de concessão como forma de recomposição do equilíbrio econômico-financeiro do contrato, em razão da inserção dos investimentos adicionais relativos à Nova Subida da Serra (subitem 9.2 do Acórdão 738/2017-TCU-Plenário) ;
a anulação do 12º Termo Aditivo como um todo só não foi determinada pelo TCU porque se faz necessário facultar à ANTT e à Concer a apresentação de defesa e, posteriormente, examinar as defesas que vierem a ser apresentadas;
f) assim sendo, até o deslinde dessa questão no TC Processo 026.076/2017-9, processo constituído por força do subitem 9.7.1 do Acórdão 738/2017-TCU-Plenário com a finalidade de avaliar a ampliação expressiva dos investimentos no contrato original da concessão, se revela necessária a adoção de medidas cautelares pelo TCU visando impedir que se recorra ao disposto no referido termo aditivo para o fim ilícito de se pretender dar continuidade à execução daquela obra. 
	Com base nesses elementos e nas outras evidências destacadas na peça que deu origem a esta representação, o MP de Contas requereu, em essência: 
a) cautelarmente, a determinação à ANTT para esta autarquia abster-se de adotar qualquer ação tendente a dar execução ao Termo Aditivo 12 ao Contrato de Concessão PG-138/95-00, até a decisão quanto ao mérito do processo apartado, referido no item 9.7.1 do Acórdão 738/2017-TCU-Plenário, proferido nos autos do TC-Processo 014.689/2014-6; 
b) a juntada de cópia do despacho que decidir acerca do pedido da medida acautelatória nos processos TC Processo 014.689/2014-6, TC Processo 025.322/2015-0, TC Processo 023.204/2015-0; 
c) depois da decisão sobre a adoção da medida cautelar, o apensamento desta representação ao processo apartado de que trata o item 9.7.1 do Acórdão 738/2017-TCU-Plenário, proferido nos autos do TC-Processo 014.689/2014-6.
II
A unidade técnica, ao se manifestar sobre os pedidos efetuados pelo MP de Contas acima sintetizados, considerou estarem caracterizados vícios de legalidade e de eficiência 'que podem levar à anulação integral do 12º Termo Aditivo do contrato de concessão da BR-040/MG/RJ', o que configuraria o fumus boni iuris. Entendeu, no entanto, que não estaria presente o requisito do periculum in mora para a adoção da medida cautelar pleiteada.
Considerou a existência de elementos impeditivos para a produção de efeitos desse aditamento. 'Entre eles, o fato de que a liberação de recursos pelo Governo Federal para a execução das obras depende do atendimento, pela ANTT, das medidas corretivas indicadas no Acórdão 18/2017-TCU-Plenário'. Tais medidas englobam 'a correção do projeto executivo da obra, do seu orçamento, e dos cálculos da remuneração das obras por meio do Fluxo de Caixa Marginal'.
Além disso, considera não haver sinalização da existência de recursos do orçamento para a conclusão total das obras, no âmbito do Programa de Trabalho 26.846.2126.00O7.0030. Anotou, ainda, que 'não é sabido nem qual o valor necessário para tal' e que tais informações 'ainda dependem da iniciativa da ANTT de atender as medidas corretivas indicadas pelo TCU'.
Ao final, a unidade técnica efetuou a seguinte proposta de encaminhamento: 
conhecer da presente representação, satisfeitos os requisitos de admissibilidade previstos nos arts. 235 e 237, inciso III, do Regimento Interno deste Tribunal, c/c art. 81, inciso I, da Lei 8.443/1992, e no art. 103, § 1º, da Resolução - TCU 259/2014, para, no mérito, considerá-la procedente;
indeferir o requerimento de medida cautelar, formulado pelo Ministério Público junto ao Tribunal de Contas da União, tendo em vista a inexistência do pressuposto do periculum in mora, necessário para adoção da referida medida;
encaminhar a decisão que vier a ser proferida à ANTT;
juntar cópia da decisão que vier a ser proferida nos processos TC Processo 014.689/2014-6, TC Processo 025.322/2015-0, TC Processo 023.204/2015-0; 
apensar, em definitivo, o presente processo ao TC Processo 026.076/2017-9, com fundamento no art. 36, da Resolução-TCU 259/2014.
		III	
O Ministério Público de Contas, em atenção à solicitação de V. Exa., considera pertinente apresentar elementos adicionais que apontam no sentido da existência de circunstâncias que caracterizam não só a plausibilidade do pedido efetuado nesta representação (fumus boni iuris) , mas também o perigo na demora.
Convém destacar, desde já, que esta representação resultou da necessidade de impedir a execução do remanescente da obra da Nova Subida da Serra pela própria Concer. Veja-se que a realização de tal obra demandava prévia licitação. Além disso, essa obra foi entregue à concessionária que descumpria e continua descumprindo o contrato de concessão, inclusive no desempenho dos serviços prestados.
As ilicitudes contidas no 12º Termo Aditivo, ao que tudo indica, conduzirão à anulação integral desse termo aditivo ao contrato de concessão da BR-040/MG/RJ. Além disso, não há notícia de que foram sanados os graves vícios de projeto e indicativos contundentes de sobrepreço na referida obra, detectados na auditoria.
Por esses e outros motivos, a SeinfraRodoviaAviação reconheceu a existência da plausibilidade jurídica do pedido de medida cautelar. No entanto, entendeu inexistente o perigo na demora. 
O MP de Contas, com as devidas vênias, considera que os elementos trazidos na peça inicial desta representação são suficientes para a caracterização de tal risco. Há, ainda, outras circunstâncias que reforçam tal conclusão, a seguir deduzidas.
 	O impedimento de continuidade da obra da Nova Subida da Serra decorre, em essência, de dois fatores: 
classificação do empreendimento como IGP, em razão de: 
 (i) sobreavaliação do valor do reequilíbrio econômico-financeiro no fluxo de caixa marginal decorrente de superestimativa de alíquota de IRPJ e CSSL, e da base de cálculo desses tributos; 
 (ii) sobrepreço no orçamento da obra; e 
 (iii) projetos básico e executivo desatualizados e deficientes (Fiscobas 2016 - TC Processo 023.204/2015-0, Acórdão 18/2017-TCU-Plenário) ;
II) ausência de recursos públicos que viabilizem a continuidade da obra. 
	Ocorre que a concessionaria e a ANTT movimentam-se no sentido de resolver o que consideram serem as únicas pendências como revelam os seguintes novos elementos de convicção:
I) notícia veiculada na Agência Infra, em 24/10/2017, com o título 'OBRA DA NOVA SUBIDA DA SERRA NA BR-040/RJ, DA CONCER, É ESTIMADA EM R$ 1,2 BI', destaca que:
'Após cerca de um ano e meio de estudos, as obras da Nova Subida da Serra, na concessão BR-040/RJ, foram estimadas em R$ 1,2 bilhão. Os valores foram apresentados na segunda-feira (23) , em reunião com representantes do governo federal e de órgãos de controle para tentar reiniciar as obras, paralisadas por indícios de sobrepreço apontados em análise do TCU (Tribunal de Contas da União) .
A estimativa de custo é essencial para que a construção da nova pista, em trecho que liga a capital carioca a Petrópolis, na região Serrana, tenha seguimento. Isso porque o projeto é feito com a compensação do custo pelo orçamento do governo federal e não com recursos do pedágio, como é mais comum em concessões.
 (...) '
II) a Ação Civil Pública nº 0178266-29.2017.4.02.5106, movida pelo Ministério Público Federal, em que consta como Acusados a Cia. de Concessão Rodoviária Juiz de Fora - Rio - (Concer) , ANTT e União Federal (Ministério dos Transportes) , contém os seguintes pedidos: 
a) intervenção da ANTT na Concessão da rodovia; 
b) suspensão da cobrança da taxa e de qualquer reajuste do pedágio; 
c) expedição de determinação à ANTT e à União visando a instauração de processo visando a declaração de caducidade da concessão; 
d) suspensão de repasse de recursos à Concer para implantação do empreendimento da Nova Subida da Serra; 
e) adoção das providências necessárias para retomada das obras, com a exclusão do empreendimento da Nova Subida da Serra do Contrato de Concessão PG n° 138/95-0. 
A Ata de Audiência de Conciliação, realizada em 23/10/2017, revela a seguinte informação prestada por especialista de regulação da ANTT:
'A ANTT entende que, com sua manifestação apresentada ao TCU na semana passada, foram atendidas todas as determinações do próprio TCU. Embora a ANTT entenda que o projeto apresentado não atenda todos os requisitos para a caracterização da rodovia como 'classe 1', outros fatores, como as obras já executadas (como o túnel e outras obras de arte) , levaram a ANTT a não se opor ao projeto e dar como atendidas as exigências anteriores. O orçamento apresentado pela CONCER foi de 1,2 bilhão de reais (valores de Maio/2012) , no total' - grifou-se o trecho em destaque.
Esses novos elementos de convicção revelam que o Ministério dos Transportes e a ANTT não compreenderam o quanto decidido no Acórdão 738/2017-TCU-Plenário e têm a clara intenção de retomada da obra e também de que seja essa ela concluída pela própria concessionária. 
É bem verdade que tudo isso depende da destinação de recursos orçamentários e financeiros para custear o empreendimento. Mas isso, a despeito da séria crise fiscal do estado brasileiro, pode ocorrer com certa rapidez. De todo modo, é possível assumir que a ANTT trabalha com a hipótese de que a solução dessas duas pendências (condicionantes do Fiscobras 2016 e disponibilidade de recursos) bastaria para permitir a retomada das obras da Nova Subida da Serra pela Concer. Mais que isso: empenha-se em implementar essa solução. 
No entanto, consonante se pode perceber a partir do exame do Voto de V.Exa., no qual se baseou o subitem 9.7.1 do Acórdão 738/2017-TCU-Plenário, há outras circunstâncias a serem reconhecidas como impedimentos para a continuidade da execução daquela obra, não abordadas na decisão contida no processo do Fiscobras 2016. 
Tais motivos foram sistematicamente expostos nos tópicos IX e X do Voto condutor do mencionado Acórdão 738/2017-TCU-Plenário. Exatamente por isso o Tribunal decidiu constituir apartado com o objetivo de investigar a presumida impossibilidade de ampliação expressiva de investimentos além dos previstos originalmente no contrato de concessão. 
O Voto de V.Exa. não deixa dúvida acerca de que a execução do empreendimento sob exame demandava a realização de prévia licitação. Surpreendentemente, essa não tem sido a compreensão da ANTT e do Governo Federal. Urge, pois, que se explicite ainda mais essa exigência para que não se despendam esforços, tempo e dinheiro público em iniciativas inúteis e inadequadas.
A inserção de investimentos de grande vulto no contrato de concessão desfigurou-o completamente. Não se pode, pois, assumir como aceitável a hipótese de continuidade da execução de tal obra com suporte no Termo Aditivo 12. A despeito disso, a ANTT, conforme indica a matéria jornalística referida, orienta seus esforços nesse sentido. Sinaliza ainda que considera saneadas as irregularidades apontadas no processo do Fiscobras 2016. Essas circunstâncias associadas à possibilidade de que sejam alocados recursos para a conclusão daquela obra, no entendimento do MP de Contas, justificam a imposição da medida cautelar pleiteada. 
Mas não é só isso: há ainda outro motivo que sugere a pertinência da imediata atuação do Tribunal. Trata-se da necessidade de garantir a melhor solução possível para as obras da Nova Subida da Serra. A discricionariedade conferida à ANTT em assuntos de sua competência não autoriza que essa agência empenhe tempo, recursos humanos e financeiros visando implementar solução que contraria o ordenamento jurídico. Especialmente quando a demora implica prejuízo para os cofres públicos e para os usuários daquela rodovia e moradores de áreas contíguas àquela rodovia. Deve, isto sim, atuar no sentido de concretizar soluções que contemplem o interesse público e que sejam juridicamente viáveis, com o fim último de proporcionar a prestação de serviços de boa qualidade por preço adequado aos usuários daquela rodovia. 
Cumpre, pois, à ANTT criar condições para que a obra sob exame seja concluída de acordo com o ordenamento jurídico, como decidido pelo TCU. É bem verdade que há alternativas para alcançar esse objetivo. Isso pode ser feito, por exemplo, por meio de licitação para conclusão de remanescente de obra, por parceria público-privada, ou mediante inserção de tal remanescente de obra como obra que deverá ser executada no âmbito da nova concessão que será licitada para explorar aquela rodovia, solução que foi anunciada pelo Governo Federal para o caso de obras que serão incluídas na nova licitação para concessão da Rodovia Dutra e que tem o benefício de não requerer recursos do orçamento fiscal.
De todo modo, cabe ao poder público atuar de maneira célere na construção de soluções viáveis. Especialmente em razão da presumível deterioração da parcela da obra executada ao longo do tempo. Em outros termos: o poder público não pode, no caso sob exame, desperdiçar tempo com alternativas juridicamente inaceitáveis, uma vez que o retardo da conclusão da obra concorre para sua deterioração, priva os usuários da rodovia de serviços de boa qualidade e submete moradores da região a sérios riscos. 
Veja-se, a propósito, o recente deslizamento de terra com abertura de enorme cratera exatamente acima do túnel que está sendo executado no âmbito desse empreendimento. Parece provável a existência de vínculo entre as obras em execução e esse evento. 
Tal ocorrência foi amplamente divulgada por várias agências de imprensa, entre as quais destacam-se: 
a)	http://www1.folha.uol.com.br/cotidiano/2017/11/1933525-deslizamento-em-estrada-abre-cratera-e-interdita-50-casas-em-petropolis-rj.shtml; 
b)	https://oglobo.globo.com/rio/pista-da-serra-de-petropolis-interditada-devido-deslizamento-de-terra-22038379; 
c) http://e-tribuna.com.br/cratera-se-forma-na-br-040-casa-desaba; 
d)	http://agenciabrasil.ebc.com.br/geral/noticia/2017-11/deslizamento-na-br-040-interdita-50-casas-em-bairro-de-petropolis. 
Esse fato reforça a necessidade de implementação célere de ações que sejam as corretas e consistentes com o ordenamento jurídico para a para a solução daquela obra. Os esforços equivocados do Governo Federal e da ANTT apenas retardam a adoção da solução correta. Não se observam ações do Ministério dos Transportes no sentido de concluir a obra, de forma jurídica e economicamente viável.
	A solução a ser implementada para a conclusão da referida obra, qualquer que seja ela, demandará grande esforço. Exigirá, por certo, a mensuração de todos os serviços executados e de seu correspondente valor de mercado. E também a realização de estudos prévios que embasem a implantação de uma das possíveis alternativas para o empreendimento. A atuação da ANTT no sentido de se valer de disposições contratuais eivadas de vício (12º Termo Aditivo) , em detrimento da implementação de solução lícita para conclusão daquele empreendimento, merece ser entendida como mais um fator a evidenciar o apontado risco e a configurar mais uma razão para a concessão da medida cautelar pleiteada pelo Ministério Público de Contas.
IV
	Por essas razões, o Ministério Público de Contas reitera o pedido de concessão de medida cautelar deduzido na peça inaugural desta representação.

não há.

Procurador Júlio Marcelo de Oliveira.

REPRESENTAÇÃO. OBRA DA NOVA SUBIDA DA SERRA DE PETRÓPOLIS. SOLICITAÇÃO DE ADOÇÃO DE MEDIDA CAUTELAR, PARA IMPEDIR EXECUÇÃO COM BASE NO 12º TERMO ADITIVO, ATÉ QUE ESSA CORTE DECIDA A RESPEITO DA NULIDADE DO AJUSTE. CONHECIMENTO. MATÉRIA DE FUNDO JÁ APRECIADA PELO TCU, QUE ESTABELECEU CONDICIONANTES PARA AFASTAMENTO DA CLASSIFICAÇÃO COMO IGP. MEDIDAS ADOTADAS PELA ANTT FORAM EXAMINADAS NO TC-023.204/2015-0, COM MANUTENÇÃO DO IGP. AUSÊNCIA DE RISCO IMINENTE. INDEFERIMENTO DE PEDIDO DE MEDIDA CAUTELAR. POSSIBILIDADE DE DEFERIMENTO DE TUTELA DE URGÊNCIA EM CASO DE SUPERVENIÊNCIA DE RISCO DE PERECIMENTO DO OBJETO DO PROCESSO PRINCIPAL. APENSAMENTO. CIÊNCIA.

REPRESENTAÇÃO (REPR)

Secretaria de Fiscalização de Infraestrutura Rodoviária e de Aviação Civil (SeinfraRod).

Cuidam os autos de representação, cumulada com pedido de adoção de medida cautelar, oferecida pelo Ministério Público junto ao TCU, contra irregularidades relacionadas à execução das obras da Nova Subida da Serra de Petrópolis pela concessionária Companhia de Concessão Rodoviária Juiz de Fora-Rio (Concer) , com base no 12º termo aditivo ao contrato de concessão PG-138/95-00.
Em síntese, o representante aduz os seguintes argumentos:
- não pode haver aportes de recursos públicos para a construção da Nova Subida da Serra sem que haja prévia licitação;
- houve ampliação desmedida do investimento previsto no contrato de concessão, resultando na frustração à licitação de outorga da concessão e no desvirtuamento do objeto do contrato, em afronta aos princípios da legalidade, impessoalidade, eficiência e moralidade;
- a continuidade das obras da Nova Subida da Serra depende de licitação, "seja para a contratação de uma construtora pela Administração Pública, seja por meio da inclusão do remanescente das obras no plano de investimentos da futura concessão";
- o TCU fixou prazo para que ANTT anule cláusula do 12º termo aditivo que permitia prorrogação do contrato de concessão, como forma de recomposição do equilíbrio econômico-financeiro do contrato, em razão da inserção dos investimentos adicionais relativos à Nova Subida da Serra, conforme determinação expressa no subitem 9.2 do Acórdão 738/2017-TCU-Plenário, relator E. Ministro Walton Alencar Rodrigues; 
- a anulação do 12º Termo Aditivo como um todo só não foi determinada pelo TCU, porque era necessário facultar à ANTT e à concessionária Companhia de Concessão Rodoviária Juiz de Fora-Rio (Concer) manifestar-se previamente sobre a impossibilidade de ampliação expressiva dos investimentos previstos em contratos de concessão vigentes, como é o caso da obra da Nova Subida da Serra, bem assim de aporte de recursos orçamentários da União em concessões simples, como é o caso da concessão da BR-040/MG/RJ, sem comprovação de que se trata de solução imprescindível ao atendimento do interesse público, conforme decidido no subitem 9.7.1 do Acórdão 738/2017-TCU-Plenário; 
- mesmo que venham a ser acolhidas as justificativas para aumento expressivo de investimentos no contrato de concessão PG-138/95-00 e afastados os indícios de irregularidade grave com recomendação de paralisação (IGP) relativos às obras da Nova Subida da Serra, não haverá como permitir a continuidade do empreendimento por violar a regra de realização de prévia licitação;
Ao fim, o representante requer a concessão de medida cautelar inaudita altera parte, a fim de a ANTT abster-se de adotar qualquer ação tendente a dar execução ao 12º termo aditivo ao contrato de concessão PG-138/95-00, até final decisão de mérito quanto à legalidade do referido aditamento, objeto da determinação exarada no item 9.7.1 do Acórdão 738/2017-TCU-Plenário.
A Secretaria de Fiscalização de Infraestrutura Rodoviária e de Aviação Civil propõe conhecer da representação, indeferir o pedido de medida cautelar e, no mérito, considerá-la procedente, além de ordenar o apensamento dos autos ao TC Processo 026.076/2017-9.
Feito esse resumo, decido.
Preliminarmente, conheço da representação, satisfeitos os requisitos de admissibilidade previstos nos artigos 235 e 237, inciso III, do Regimento Interno, combinado com o artigo 81, inciso I, da Lei 8.443/1992 e artigo 103, § 1º, da Resolução - TCU 259/2014.
O cerne da representação é a expedição de medida cautelar que garanta a eficácia de futura decisão de mérito do Tribunal, quanto à apreciação da legalidade do 12º Termo Aditivo ao Contrato de Concessão PG-138/95-00, firmado entre a Agência Nacional de Transportes Terrestres (ANTT) e a Concer, o qual previu expressivos aportes de recursos do governo federal para realização das obras da Nova Subida da Serra, na rodovia BR-040/MG/RJ.
A matéria de fundo foi inicialmente apreciada pelo Tribunal no TC Processo 014.689/2014-6, no âmbito de relatório de acompanhamento com o objetivo de verificar a legitimidade dos procedimentos da Agência Nacional de Transportes Terrestres e do então Ministério dos Transportes nas alterações dos contratos da 1ª Etapa do Programa de Concessões Rodoviárias Federais.
Naquela oportunidade, destaquei, nos fundamentos do Acórdão 738/2017-TCU-Plenário, os possíveis riscos advindos da celebração de termos aditivos em contratos de concessão rodoviária que, mediante expressivos aportes de recursos da União, desvirtuem o objeto do avença e frustrem a licitação que deu origem à outorga dos serviços delegados. 
Defendi que a execução de obra de vulto, subestimada ou não-prevista no plano original de exploração rodoviária, como verificado no 12º Termo Aditivo ao contrato de concessão PG-138/95-00, deveria submeter-se a prévia licitação, seja pela contratação indireta de serviços de terceiros pelo poder concedente ou pela inclusão do empreendimento em futura concessão rodoviária.
Entretanto, antes de pronunciamento de mérito sobre a legalidade do termo aditivo, em deferência aos princípios do contraditório e da ampla defesa, o Tribunal, mediante item 9.7.1 do Acórdão 738/2017-TCU-Plenário, determinou a constituição de processo apartado a fim de promover a oitiva da agência reguladora e da concessionária para, querendo, manifestarem-se sobre a  impossibilidade de ampliação expressiva dos investimentos previstos em contratos de concessão vigentes e aporte de recursos orçamentários, como verificado  na concessão da BR-040/MG/RJ, sem comprovação de que se trata de solução imprescindível ao atendimento do interesse público.
As manifestações da ANTT e da Concer já foram apresentadas no processo apartado, TC 26.076/2017-9 e devem ser oportunamente submetidas ao Relator após análise da Unidade Técnica.
Embora verifique o pressuposto do fumus boni iuris, não vislumbro a presença do periculum in mora, porque as obras da Nova Subida da Serra encontram-se atualmente paralisadas e não há perspectivas de novos aportes de recursos do Orçamento Federal da União para execução do 12º Termo Aditivo ao contrato de concessão PG-138/95-00. 
Ao apreciar as obras da Nova Subida da Serra, no âmbito do Fiscobras de 2016 (TC-Processo 023.204/2015-0) , o Tribunal, por meio dos Acórdãos 18/2017, 1701/2017, 1452/2018 e 2443/2019, todos do Plenário e sob minha relatoria, manteve os indícios de irregularidade grave com recomendação de paralisação do empreendimento, tendo como resultante o bloqueio de repasses de recursos do Orçamento Geral da União, acolhido pelo Congresso Nacional na Lei Orçamentária Anual de 2017.
Entre as irregularidades, foi identificado sobrepreço de aproximadamente R$ 400 milhões, deficiência nos projetos básico e executivo das obras e na fiscalização, incorreções no orçamento das obras e na metodologia adotada pela ANTT para cálculo do reequilíbrio econômico-financeiro, baseada no fluxo de caixa marginal.
Até o momento, não se têm notícias de que a agência reguladora tenha adotado medidas para corrigir o projeto executivo da obra, o respectivo orçamento e os cálculos de remuneração do fluxo de caixa marginal. Sem que o Tribunal considere efetivamente implementadas essas medidas corretivas, não há possibilidade de liberação de recursos orçamentários para as obras.
Essa situação é ainda agravada pelo atual quadro de desequilíbrio fiscal da União, sobretudo em razão das ações adotadas pelo governo federal para mitigar os efeitos da pandemia do novo coronavírus, o que minimiza a possibilidade de disponibilização de recursos federais do orçamento geral para conclusão das obras.
Mesmo considerada a remota hipótese de elisão tempestiva das pendências, nada impede, porém, que o Tribunal adote a tutela de urgência caso sobrevenha risco de perecimento da decisão de mérito quanto à apreciação da legalidade do 12º Termo Aditivo ao Contrato de Concessão PG-138/95-00.
Demais disso, não há perspectiva de que os indícios de irregularidade identificados nas fiscalizações da obra sejam sanados a tempo, haja vista a proximidade do término do ajuste. O contrato de concessão PG-138/95-00 foi assinado em 31/10/1995, com início de vigência a partir de 1/3/1996, após a transferência dos ativos. Considerando que o prazo de duração da avença é de 25 anos, improrrogáveis por ausência de expressa disposição em contrário, seja no edital de licitação seja no contrato original, a concessão deverá expirar no primeiro trimestre de 2021.
Quanto à previsão de nova licitação, a última informação prestada pelo Ministério da Infraestrutura à Secretaria de Fiscalização de Infraestrutura Rodoviária e de Aviação Civil é a de que estão em andamento os estudos para a nova concessão da BR 040/495/MG/RJ, com a publicação do edital estimada para 4º trimestre de 2021. 
Isso significa que os documentos referentes às etapas de pré-leilão deverão ser submetidos ao TCU no segundo ou terceiro trimestre de 2021, caso seja mantido cronograma estabelecido pelo ministério.
Feitas essas considerações, indefiro o pedido de medida cautelar e voto por que o Tribunal acolha a minuta de acórdão que ora submeto à apreciação do colegiado.
TCU, Sala das Sessões Ministro Luciano Brandão Alves de Souza, em 8 de dezembro de 2020.
WALTON ALENCAR RODRIGUES 
Relator